【裁判字號】    97,交易,75
【裁判日期】    970324
【裁判案由】    過失致死
【裁判全文】
臺灣臺中地方法院刑事判決              97年度交易字第75號
公  訴  人  臺灣臺中地方法院檢察署檢察官
被      告  甲○○
上列被告因過失致死案件，經檢察官提起公訴（96年度偵字第24
751、25089號），本院判決如下：
    主    文
甲○○因過失致人於死，處有期徒刑伍月，如易科罰金，以新臺
幣壹仟元折算壹日。
    犯罪事實
一、甲○○於民國96年9月28日下午5時許，駕駛車牌號碼1032－
    SJ號自小客車，沿臺中市○○區○○路1段218巷10弄由南往
    北方向行駛，於右轉東山路1段218巷8弄時，本應注意汽車
    行駛時，駕駛人應注意車前狀況，並隨時採取必要之安全措
    施，且應注意汽車行駛至交岔路口，轉彎車應讓直行車先行
    ，而依當時天候晴、日間自然光、路面乾燥，交岔路口西側
    轉角處有圍籬，及轉角前2.6公尺處之東山路1段218巷8弄由
    西往東方向路旁雖停有車牌號碼L8－3197號自小客車阻擋部
    分視線，然對東山路1段218巷8弄由西往東方向行駛之車輛
    並非完全不能注意，竟疏未注意，貿然右轉駛入東山路1段
    218巷8弄車道，致其所駕駛之自小客車左前角保險桿與未佩
    戴安全帽之楊寶鳳所騎，沿東山路1段218巷8弄車道由西往
    東直行，騎乘車牌號碼BZI－360號機車右側車身撞擊，楊寶
    鳳因此人車倒地，受有外傷性顱內出血並缺氧性腦病變及外
    傷性顱骨骨折等傷害，送醫急救後，延至96年10月1日下午1
    時33分許不治死亡。甲○○肇事後，向據報前來尚不知何人
    肇事之警員自首坦承肇事，自首而受裁判。
二、案經臺中市警察局第五分局報告臺灣臺中地方法院檢察署檢
    察官相驗後自動檢舉及楊寶鳳之夫乙○○告訴偵查起訴。
    理    由
壹、證據能力方面
一、卷附之臺中市警察局交通事故肇事人自首情形紀錄表、中國
    醫藥大學附設醫院法醫參考病例摘要、臺灣臺中地方法院檢
    察署相驗筆錄、相驗屍體證明書、法醫驗斷書、道路交通事
    故現場圖、道路交通事故調查報告表（一）、（二）、臺灣
    省臺中市區車輛行車事故鑑定委員會96年12月18日中市行字
    第0965403949號函附鑑定意見書、臺灣省車輛行車事故覆議
    鑑定委員會97年2月25日府覆議字第0976200671號函等各1份
    ，被告及檢察官均未於本院辯論終結前聲明異議，本院審酌
    前開言詞及書面陳述作成時之情況均屬正常，無何違法取證
    之情事，且與本案相關之待證事實具有關連性，認適當作為
    證據，依刑事訴訟法第159條之5第2項之規定，均具有證據
    能力。
二、次按傳聞法則乃對於被告以外之人於審判外之言詞或書面陳
    述而為之規範。卷附現場及車損照片20張、被告所提之現場
    照片26張，乃以科學、機械之方式，對於當時狀況所為忠實
    且正確之紀錄，性質上並非供述證據，應無刑事訴訟法第15
    9條第1項規定之適用，與本案待證事實具有自然之關聯性，
    且無證據證明係違法取得之物，依法自得作為證據。
貳、得心證之理由
一、訊之被告甲○○坦承於上開時、地駕駛自用小客車肇事，惟
    矢口否認過失，辯稱：肇事地左方空地有鐵圍籬，使得伊必
    須往前開才能看到路況，且路口左方有1部白色自小客車停
    著，伊又必須更往前開才能查看左方路況，伊看見機車已經
    來到自小客車旁，就馬上踩煞車靜止，但機車還是沒有閃過
    而撞到自小客車，伊沒有過失云云。惟查：
  (一)被告於上開時、地駕駛車牌號碼1032－SJ號自小客車與楊寶
    鳳騎乘車牌號碼BZI－360號機車擦撞肇事，致楊寶鳳受傷之
    事實，業經其於警詢、偵查及本院審理時坦承在卷，並有中
    國醫藥大學附設醫院法醫參考病例摘要1份、道路交通事故
    調查報告表（一）、（二）、道路交通事故現場圖各1份及
    現場與肇事汽車、機車相片共20張在卷可稽。又被害人楊寶
    鳳因此受傷死亡，亦經臺灣臺中地方法院檢察署檢察官督同
    法醫師相驗屬實，製有相驗筆錄、相驗屍體證明書、檢驗報
    告書在卷可憑。足認被告此部分之自白與事實相符，應堪採
    信。故本件被告肇事致被害人死亡之事實應可認定。
  (二)又本件肇事機車與自小客車撞擊地點即為被告駕駛之車牌號
    碼1032－SJ號自小客車停放位置，被害人則倒臥於血跡處（
    機車已遭移動）一情，業據被告自白在卷（見本院卷第23頁
    ），而徵之上開道路交通事故現場圖，車牌號碼1032－SJ號
    自小客車依前行方向係呈西南往東北停放，車身已佔據東山
    路1段218巷8弄由西往東方向之車道（右前車角距路口後之
    路邊1.8公尺），被害人之拖鞋則散落在該自小客車前約0.8
    公尺處，距該自小客車右前2.1公尺處則有血跡（即被害人
    頭部受傷倒臥位置），現場並無任何刮地痕，亦無其他機車
    或汽車鈑件、碎裂物散落等情觀之，足認被告及被害人當時
    行車速度均非快速，否則被害人穿著之拖鞋豈會散落在該自
    小客前0.8公尺處，被害人又豈會於撞擊後立即倒地僅距該
    自小客車右前方約2公尺處，且地上均無機車刮地痕，亦無
    其他機車或汽車鈑件、碎裂物散落？故被告供稱該自小客車
    停放處即為撞擊點等語，核與事實相符，足堪採信，是被告
    駕駛車牌號碼1032－SJ號自小客車右轉至東山路1段218巷8
    弄車道約中間位置與被害人騎乘之機車擦撞之事實，即堪認
    定。
  (三)再雙方車損情形為，被告所駕駛之車牌號碼1032－SJ號自小
    客車左前角保險桿有刮痕、保險桿飾條脫落，被害人騎乘之
    車牌號碼BZI－360號機車右側腳踏板上方鈑件輕微破損等情
    ，有該汽車及機車照片足稽（見相驗卷第22、24、26頁）。
    是依雙方車損情形觀之，足認係被告駕駛之自小客車左前保
    險桿撞及被害人騎乘之機車右側腳踏板上方鈑件部位。被告
    雖辯稱：是被害人騎乘機車撞到伊車云云，惟被害人騎乘之
    機車前方車頭部位及前方車頭置物籃均完好而無撞擊痕跡，
    亦有該機車照片足憑（見相驗卷第24頁），倘係被害人騎乘
    機車撞及該自小客車，該機車前方位置豈能完好而無撞擊痕
    ？是被告所辯顯與事實不符，不足採信。綜上，被告係駕車
    由東山路1段218巷10弄右轉東山路1段218巷8弄方向行駛，
    於右轉至東山路1段218巷8弄車道約中間位置，被告駕駛之
    自小客車左前保險桿撞及被害人騎乘之機車右側腳踏板上方
    鈑件部位，足認被告有未注意車前狀況，並隨時採取必要之
    安全措施，及未注意轉彎車應讓直行車先行等過失。
  (四)另本件道路交通事故前經檢察官送請鑑定結果，認被告駕駛
    自小客車行至無號誌交岔路口右轉彎時未讓左方多線道車先
    行為肇事原因，有臺灣省臺中市區車輛行車事故鑑定委員會
    96年12月18日中市行字第0965403949號函附鑑定意見書足稽
    （見偵字第24751號卷28、29頁），再經臺灣省車輛行車事
    故覆議鑑定委員會97年2月25日覆議字第0976200671號函認
    ：「承囑覆議甲○○與楊寶鳳行車事故鑑定一案，經本會第
    2213次（97年2月22日）會議依卷附跡證資料研議結，照台
    中市區車鑑會之鑑定意見，惟意見一文字改為『甲○○駕駛
    自小客車，行經無號誌岔路口，右轉時未讓直行車先行，為
    肇事主因』。」等語，有該委員會函1份附卷可憑（見本院
    卷第15頁），與本院認定之事實相符，益足證被告確有過失
    。再上開2鑑定委員會雖亦認：楊寶鳳無駕照駕駛重機車行
    經無號誌交岔路口疏未減速慢行，為肇事次因等語。然駕駛
    汽（機）車者，應考領機車駕駛執照，僅係主管機關之行政
    管理事項，與肇事時是否有過失無關；再本件車禍發生時，
    被告與被害人雙方行車速度均非快速，詳如前述，被害人既
    騎乘機車非快速，則被害人即無疏未減速慢行之過失，故該
    2委員會於鑑定時疏未注意及此，尚有未妥，是此部分尚難
    供參酌。
  (五)另上開交岔路口西側轉角處有圍籬，及轉角前2.6公尺處之
    東山路1段218巷8弄由西往東方向路旁停有車牌號碼L8－319
    7號自小客車之事實，有上開道路交通事故現場圖及現場照
    片足憑。故被告所辯車禍當時，有圍籬及自小客車擋住其視
    線固屬事實。然查車禍發生之東山路1段218巷8弄有2線車道
    之路段，且車禍撞擊點係在該自小客車右轉至東山路1段218
    巷8弄車道約中間位置，依卷附道路交通事故現場圖，被告
    所駕駛之自小客車已經右轉進入東山路1段218巷8弄由西向
    東車道之中間位置，與圍籬及路口前停放之車牌號碼L8－31
    97號自小客車即有相當之距離，得以看見有無車輛自東山路
    1段218巷8弄由西往東方向駛出，被告自應注意暫停，查看
    左側之車道有無直行之車輛行駛，確定無車，始得繼續駛入
    該車道。依此客觀情況，該圍籬及停放之自小客車之存在固
    有增加其注意之困難，然尚未達無法注意之程度，自不影響
    其過失之成立。被告辯稱其無過失，顯不足採。本案經送臺
    灣省臺中市區車輛行車事故鑑定委員會、臺灣省行車事故覆
    議鑑定委員會鑑定結果，均認路邊停車（車牌號碼L8－3197
    號）無肇事原因（交岔路口附近停車違反規定），益徵車牌
    號碼L8－3197號自小客車未依規定停車僅屬交通違規問題，
    尚非本案車禍肇事原因甚為明灼。
  (六)再依道路交通安全規則第88條第2項之規定，機車駕駛人應
    配戴安全帽。而本案被害人於肇事後，安全帽係放置在機車
    前端置物籃內，被害人未配戴安全帽等情，業據被告於本院
    審理時供述在卷，並經證人陳妙香證述甚詳（見本院卷第21
    、24頁）。而被害人因此次車禍受有外傷性顱內出血並缺氧
    性腦病變及外傷性顱骨骨折等傷害，有中國醫藥大學附設醫
    院法醫參考病例摘要可憑（見相驗卷第16頁），受傷部位均
    在頭部。且放置在機車置物籃之安全帽，安全帽扣帶完整、
    無摩擦地面之刮痕、且未沾附任何血跡等事實，亦有安全帽
    照片足憑（見相驗卷第24、25、27、28頁）。倘被害人曾配
    戴安全帽，則以被害人受傷部位均在頭部觀之，該安全帽必
    有倒地摩擦之痕跡，且會沾附被害人之血跡，故被告供述、
    證人陳妙香證述被害人未配戴安全帽等語，核與事實相符，
    即堪採信。是被害人因未戴安全帽，致受傷後頭部外傷顱內
    出血，且為死亡之直接原因（見相驗屍體證明書所載），被
    害人亦有未依規定配戴安全帽之過失，足堪認定。惟此僅為
    告訴人主張民事上侵權行為損害賠償時，被告主張過失相抵
    之抗辯，及本院量刑之參考，尚無法因此減免被告之罪責，
    附此敘明。
  (七)綜上所述，被告辯稱其無過失，顯不足採。按汽車駕駛人應
    注意車前狀況，並隨時採取必要安全措施，且應注意轉彎車
    應讓直行車先行，道路交通安全規則第94條第3項、第102條
    第1項第7款分別訂有明文。且依附卷之交通事故調查報告表
    所載肇事當時天候晴、日間自然光線、路面乾燥，並無不能
    注意之情事，被告竟疏於注意及此，違反前揭規定，因而肇
    事自屬有過失。且其過失行為與被害人之死亡傷害間有相當
    因果關係。從而，本案事證明確，被告過失致人於死之犯行
    堪以認定，應依法論科。
二、核被告甲○○所為，係犯刑法第276條第1項之過失致人於死
    罪。又被告於肇事後，向據報前來尚不知何人肇事之警員自
    首坦承肇事，有臺中市○○○道路交通事故肇事人自首情形
    紀錄表1份附卷可稽（見相驗卷第14頁），堪認被告係對於
    未發覺之罪自首而受裁判，爰依刑法第62條前段規定減輕其
    刑。爰審酌被告就本件車禍過失程度、造成被害人死亡之結
    果，被害人之家屬即告訴人乙○○已由被告之強制汽車責任
    保險領得新臺幣150萬元，此經告訴人於本院審理時陳明在
    卷（見本院卷第14頁），依強制汽車責任保險法第32條之規
    定，視為加害人損害賠償金額之一部，加害人受賠償之請求
    時，得扣除之，是告訴人領得之賠償金亦係被告所為賠償之
    一部分，因此，被告雖迄未與被害人達成和解，亦難謂分文
    未給付，及被告知識、肇事後否認犯行之態度等一切情狀，
    量刑如主文所示之刑，並諭知易科罰金之折算標準。
據上論斷，依刑事訴訟法第299條第1項前段，刑法第276條第1項
、第62條前段、第41條第1項前段，刑法施行法第1條之1，判決
如主文。
本案經檢察官丙○○到庭執行職務。
中    華    民    國    97    年    3     月    24    日
                      交通法庭  法  官  楊文廣
上正本證明與原本無異。
如不服本判決，應於收受送達後10日內向本院提出上訴書狀（應
敘述具體理由並附繕本）。
上訴書狀如未敘述理由，應於上訴期間屆滿後20日內補提理由書
於本院。
                                書記官  葉泰濃
中    華    民    國    97    年    3     月    24    日
附錄論罪科刑法條
刑法第276條第1項
因過失致人於死者，處二年以下有期徒刑、拘役或二千元以下
罰金。


司法院資訊處製作；財團法人民間司法改革基金會備份。
